---
title: "Introducción a LightGBM con R"
author: "Carlos A. Torres Cubilla"
output:
  slidy_presentation: 
    number_sections: false
    toc: true
    toc_float:
      collapsed: false
      smooth_scroll: false
---

```{r setup, include=FALSE}
library(htmltools)
library(DiagrammeR)
knitr::opts_chunk$set(echo = TRUE, message = FALSE, warning = FALSE)
```

# ¿Qué es LightGBM?

LightGBM es un framework de *gradient boosting* que utiliza algoritmos de aprendizaje basados en árboles para crear modelos predictivos de manera eficiente y rápida. 

## ¿Que significa LightGBM?

- 🔦 **Light** = ligero, rápido, optimizado
  - Se refiere a que es una versión optimizada del algoritmo de Gradient Boosting.
  - Está diseñado para consumir menos memoria y funcionar más rápido que alternativas como XGBoost o Random Forests.
- 📈 **GBM** = Gradient Boosting Machine
  - Un tipo de técnica de ensemble learning que genera muchos modelos débiles (generalmente árboles de decisión) de forma secuencial, donde cada modelo aprende de los errores de sus predecesores para crear un modelo fuerte .
  - Se basa en usar el gradiente del error para mejorar paso a paso.

<div style="text-align: center;">
  <img src="https://blogger.googleusercontent.com/img/b/R29vZ2xl/AVvXsEiN2KPoea9rFZo4nb0SZKrBrEUjNv-xaqB7gF6Htl5lY5AtOmKH1yFalD9Y6XHNNgtUYqsJCPUr-7a4MJIvdcubXogxerrskVqKfQGhKSpUyrnroLhEi6P5vMXqYE22J3_dnLRuWiBv5Nw/s0/Random+Forest+03.gif" style="display: block; margin-left: auto; margin-right: auto;" width="75%"/>
</div>

<div class="gradient-boosting" style="background-color: #f9f9f9; border-left: 5px solid #007ACC; padding: 10px; margin-top: 0px;">
  LightGBM mejora los errores paso a paso combinando árboles de decisión pequeños.
</div>

## ¿Quién creó LightGBM?

<div style="display: flex; align-items: center; gap: 1rem;">
  <img src="https://upload.wikimedia.org/wikipedia/commons/4/44/Microsoft_logo.svg" 
       alt="Microsoft Logo" 
       style="height: 50px; margin-bottom: 0;" />

<div>
  <p style="margin: 0;">
    Desarrollado por <strong>Microsoft Research Asia</strong>  
    como parte del toolkit <strong>DMTK</strong> (Distributed Machine Learning Toolkit).
  </p>
  <p style="margin: 0;">
    Lanzado en <strong>2016</strong> como proyecto <em>open source</em>.
  </p>
</div>
</div>

> <em>"Creamos LightGBM para resolver problemas del mundo real a gran escala con eficiencia."</em>  
> — <strong>Microsoft DMTK Team</strong>


# ¿Por qué utilizar LightGBM?

LightGBM se destaca no solo por su rendimiento predictivo, sino también por su eficiencia computacional. Su adopción generalizada en aplicaciones reales de machine learning se puede explicar mediante cinco ventajas clave.

```{r ventajas, echo=FALSE}
ventajas_style <- "
  display: flex; 
  flex-direction: column; 
  align-items: center; 
  width: 120px; 
  transition: transform 0.3s;
"

tags$div(
  style = "display: flex; justify-content: center; gap: 40px; margin-top: 20px;",

  tags$div(
    style = ventajas_style,
    onmouseover = sprintf("this.style.transform='scale(1.1)'"),
    onmouseout = sprintf("this.style.transform='scale(1)'"),
    tags$span(style = "font-size: 40px;", "⚡"),
    tags$p("Velocidad")
  ),

  tags$div(
    style = ventajas_style,
    onmouseover = sprintf("this.style.transform='scale(1.1)'"),
    onmouseout = sprintf("this.style.transform='scale(1)'"),
    tags$span(style = "font-size: 40px;", "💾"),
    tags$p("Memoria")
  ),

  tags$div(
    style = ventajas_style,
    onmouseover = sprintf("this.style.transform='scale(1.1)'"),
    onmouseout = sprintf("this.style.transform='scale(1)'"),
    tags$span(style = "font-size: 40px;", "🎯"),
    tags$p("Precisión")
  ),

  tags$div(
    style = "display: flex; flex-direction: column; align-items: center; width: 120px; transition: transform 0.3s;",
    onmouseover = sprintf("this.style.transform='scale(1.1)'"),
    onmouseout = sprintf("this.style.transform='scale(1)'"),
    tags$span(style = "font-size: 40px;", "🖥️"),
    tags$p("Paralelismo")
  ),

  tags$div(
    style = ventajas_style,
    onmouseover = sprintf("this.style.transform='scale(1.1)'"),
    onmouseout = sprintf("this.style.transform='scale(1)'"),
    tags$span(style = "font-size: 40px;", "📊"),
    tags$p("Escalabilidad")
  )
)
```

<div style="margin: 0 auto; width: fit-content;">
| Ventaja       | Descripción                                                                 |
|---------------|------------------------------------------------------------------------------|
| Velocidad   | Entrena modelos rápidamente, lo que lo hace ideal para proyectos con grandes volúmenes de datos. |
| Memoria     | Optimiza el consumo de memoria, permitiendo trabajar con datasets grandes sin requerir tanta RAM.         |
| Precisión   | Proporciona resultados precisos y competitivos en tareas de predicción.                    |
|  Paralelismo | Aprovecha múltiples núcleos, clústeres y aceleración por GPU para entrenamientos más rápidos.            |
| Escalabilidad | Maneja grandes volúmenes de datos sin pérdida de rendimiento.       |
</div>

## Uso

LightGBM es  altamente versátil que permite resolver una amplia variedad de problemas, desde tareas tradicionales como clasificación y regresión, hasta aplicaciones más complejas como ranking, detección de fraude y sistemas de recomendación personalizados. Esto lo convierte en una herramienta poderosa y escalable para proyectos de aprendizaje automático en entornos reales.

```{r uso, echo=FALSE}
browsable(
  tags$div(
    style = "
      display: flex;
      justify-content: center;
      align-items: center;
      background: transparent;
    ",
    tags$style(HTML("
      /* Reset total de margenes/paddings en Slidy */
      body, html, .slide, .content {
        margin: 0 !important;
        padding: 0 !important;
        height: 0% !important;
      }

      /* El SVG generado por DiagrammeR */
      svg {
        display: block;
        margin: 0;
        padding: 0;
        height: auto;
        width: 0;
        max-height: 30vh;
      }

      .grViz {
        display: flex;
        justify-content: center;
        align-items: center;
        padding: 0 !important;
        margin: 0 !important;
        height: auto;
        width: 0;
        max-height: 30vh;
      }
      }
    ")),
    grViz("
      digraph lightgbm {
        graph [rankdir = TB, margin=0, nodesep=0.3, ranksep=0.3]
        node [shape = box, style = filled, fillcolor = LightGray, fontsize = 12, margin=0.05]

        Usos [label = '¿Para qué se usa?', shape=box, fillcolor=lightblue]
        Clasificacion [label = 'Clasificación']
        Regresion [label = 'Regresión']
        Ranking [label = 'Ranking']
        DeteccionFraude [label = 'Detección de\\nfraude']
        Recomendacion [label = 'Sistemas de\\nrecomendación']

        Usos -> Clasificacion
        Usos -> Regresion
        Usos -> Ranking
        Usos -> DeteccionFraude
        Usos -> Recomendacion
      }
    ")
  )
)
```

Muchísimas empresas en todo el mundo utilizan LightGBM debido a su velocidad y precisión para resolver distintos problemas de machine learning. Algunos ejemplos de compañías líderes que han implementado LightGBM en sus soluciones para estos casos de uso:

```{r empresas, echo=FALSE}
html <- tags$div(
  # Estilo del contenedor general
  style = "display: flex; justify-content: center; flex-wrap: wrap; gap: 40px; margin-top: 20px;",
  
  # Estilo para flip cards
  tags$style(HTML("
    .flip-card {
      background-color: transparent;
      width: 175px;
      height: 250px;
      perspective: 1000px;
    }

    .flip-card-inner {
      position: relative;
      width: 100%;
      height: 100%;
      transform-style: preserve-3d;
      transition: transform 0.6s ease;
      transform-origin: center center;
    }

    .flip-card:hover .flip-card-inner {
      transform: rotateY(180deg);
    }

    .flip-card-front, .flip-card-back {
      position: absolute;
      width: 100%;
      height: 100%;
      backface-visibility: hidden;
      border-radius: 10px;
      box-shadow: 0 4px 8px rgba(0,0,0,0.1);
      display: flex;
      flex-direction: column;
      align-items: center;
      justify-content: center;
      padding: 10px;
      box-sizing: border-box;
      text-align: center;
      overflow: hidden;
    }

    .flip-card-front {
      background: white;
    }

    .flip-card-back {
      background-color: #f0f0f0;
      transform: rotateY(180deg);
      font-size: 0.75em;
    }

    .flip-card img {
      width: 90px;
      height: auto;
      margin-bottom: 10px;
    }
    
  ")),

  # Contenido de las tarjetas
  lapply(list(
    list(nombre = "Microsoft", uso = "Clasificación", logo = "https://upload.wikimedia.org/wikipedia/commons/9/96/Microsoft_logo_%282012%29.svg", detalle = "Categorizar correos y detectar spam"),
    list(nombre = "Uber", uso = "Regresión", logo = "https://upload.wikimedia.org/wikipedia/commons/5/58/Uber_logo_2018.svg", detalle = "Estimar demanda y tiempos de llegada"),
    list(nombre = "LinkedIn", uso = "Ranking", logo = "https://upload.wikimedia.org/wikipedia/commons/a/aa/LinkedIn_2021.svg", detalle = "Ordenar resultados de búsqueda y recomendaciones de empleo"),
    list(nombre = "PayPal", uso = "Detección de fraude", logo = "https://upload.wikimedia.org/wikipedia/commons/b/b5/PayPal.svg", detalle = "Detectar transacciones sospechosas en tiempo real"),
    list(nombre = "Netflix", uso = "Sistemas de recomendación", logo = "https://upload.wikimedia.org/wikipedia/commons/0/08/Netflix_2015_logo.svg", detalle = "Personalizar sugerencias de contenido")
  ), function(e) {
    tags$div(class = "flip-card",
      tags$div(class = "flip-card-inner",
        tags$div(class = "flip-card-front",
          tags$img(src = e$logo),
          tags$p(e$uso, style = "color: gray; font-size: 0.85em;")
        ),
        tags$div(class = "flip-card-back",
          tags$strong(e$nombre),
          tags$p(e$detalle)
        )
      )
    )
  })
)

browsable(html)
```

# Instalación

```{r instalacion}
# Instalar solo si no están instalados
# install.packages("lightgbm", repos = "https://cran.r-project.org")
# install.packages("Matrix")
# install.packages("data.table")

library(lightgbm)
library(Matrix)
library(data.table)

```